臺灣基隆地方法院民事判決　　　　　　 100年度家訴字第48號
原　　　告　張謝金蓮
訴訟代理人　詹振寧律師
被　　　告　張錦煥
上列當事人間履行契約事件，本院於民國100年9月8日言詞辯論
終結，判決如下：
    主  文
原告之訴及假執行之聲請均駁回。
訴訟費用由原告負擔。
    事實及理由
一、原告起訴主張：兩造於民國99年8月6日共同簽立離婚協議書
    （下稱系爭離婚協議書），依該協議書第五條約定：甲乙雙
    方互相開立〔待移轉財產〕巿價相對金額本票各一張，保證
    依前述條件，協助財產重新平均處置，甲乙雙方應同時備齊
    相關過戶用文件、印鑑等資料。為恐遭遇後續貸款手續之申
    辦難度，則應先行辦理「基隆店面之不動產所有權」過戶，
    後再行辦理「基隆店面經營權」與「麥金店面經營權」之轉
    移事宜，前述流程均完成後，甲乙雙方共同持本協議書，至
    住所地戶政事務所辦理離婚登記，完成後該等本票自動失效
    並無條件歸還對方。換言之，於辦理離婚登記前，被告負有
    先移轉「基隆店面之不動產所有權」【坐落基隆市○○區○
    ○段三小段61地號（權利範圍12/28）、同小段62地號（權
    利範圍12/28）之土地暨其上同小段201建號（權利範圍全部
    ）、193建號（權利範圍全部）、192建號（權利範圍全部）
    之建物，即門牌基隆市○○區○○路10號、10號之1以及10
    號底層】予原告之義務。兩造於簽立離婚協議書後，為履行
    離婚協議書第五條之約定，除由被告當場簽立受款人為張謝
    金蓮，面額伍佰萬元之本票乙紙（票號CR0000000、發票日
    99年8月6日、未載到期日）交予原告收執外，被告並於99年
    8月12日於土地登記申請書上蓋用印鑑，並提供相關房地過
    戶資料，交由原告持向基隆市信義地政事務所辦理系爭房地
    所有權移轉事宜，惟經基隆市信義地政事務所查得被告所提
    供之上開房地所有權狀5紙全數均經註銷而遭退件。原告多
    次催請被告交付換發之權狀，被告不僅拒不置理，且離家出
    走迄今音訊全無，原告不得已乃向法院聲請准就催告被告履
    行契約之意思表示公示送達在案。為此，爰依系爭離婚協議
    書第五條之規定，請求被告應協同辦理坐落基隆市○○區○
    ○段三小段61地號（權利範圍12/28）、同小段62地號（權
    利範圍12/28）之土地暨其上同小段201建號（權利範圍全部
    ）、193建號（權利範圍全部）、192建號（權利範圍全部）
    之建物，即門牌基隆市○○區○○路10號、10號之1以及10
    號底層之房地所有權移轉登記予原告，並陳明願供擔保請准
    宣告假執行。
二、被告聲明求為駁回原告之訴及其假執行之聲請，如受不利之
    判決，願供擔保請準宣告免為假執行，並抗辯略以：
  (一)依民法1049條及1050條規定，兩位離婚見證人，需當面確認
    身份及詢問兩造離婚真實意願後簽名、蓋章以茲證明方為有
    效，然該二位證人與原告未曾見面或通話，也未確認原告真
    實意願，因此系爭離婚協議書依法無效。
  (二)被告曾一再要求原告將雙方協議書內容委由代書公平辦理，
    雙方應先行至戶政事務所辦理離婚登記後，代書再依該協議
    辦理後續事宜，原告均不置理，兩造並無正式完成離婚登記
    ，因此該協議書內容依法無效，被告無履約之義務。
  (三)原告約於95年9月將其所指訴之該等被告房屋、土地權狀暗
    中藏匿，並向被告謊稱遺失，致使被告重新申請補發並另行
    保管，原告也知上情。於99年8月12日原告自行取用該等權
    狀，配合被告之印鑑證明，辦理過戶事宜，非原告指訴「被
    告所提供之上開房地產所有權狀」，其指訴顯非事實。
  (四)兩造協談離婚期間，原告於99年6月初將基隆市○○路749號
    「小寶貝寵物水族百貨店」欲辦理過戶於兩造兒子張峻瑋名
    下，幸經次女張美華阻止而撤案。又約於兩造簽定離婚協議
    前後，原告將店內週轉金約40萬元暗存於兩造兒子張峻瑋名
    下「基隆市合作金庫銀行」帳戶，且被告於99年8月12日，
    進入店內檢視營業狀況時，發現於被告離開時起概估店內資
    金短缺約兩佰萬元以上，被告一再要求原告解釋及歸墊，拒
    絕回應被告要求。原告應在兩造分居事實之日起（99年4月
    19日）至兩造正式完成離婚登記及財產分配之日止，原告對
    該二店面仍須負「盡善良管理人責任，營業實際利潤，在預
    扣員工年終獎金後，雙方各有1/2之權力」，以保障被告以
    原告名義成立之「小寶貝寵物水族百貨店」之仁四店、麥金
    店，免遭原告惡意掏空店產，期能使之保持正常營業，保障
    被告及店內全體員工之權益。
  (五)兩造應依民法第1030條之1規定公平分配原則，使房地產權
    及店面經營權合一，方可弭平兩造紛爭，使該二店面可持續
    經營，也可阻止子女間的爭產風波，避免造成家人間的反目
    ，保障員工權益等，另原告必須提供被告，於民國99年4 月
    19日起至兩造財產分割交接日止，該段時間內，所有營業資
    料必須保持完整，原告若有隱匿營業資料、營業資金，轉移
    財產之行為，仍須負法律上之責任，以保障被告及店內全體
    員工之權益。
三、查原告起訴主張兩造簽立系爭離婚協議書，依該協議書第五
    條約定：「甲乙雙方互相開立〔待移轉財產〕巿價相對金額
    本票各一張，保證依前述條件，協助財產重新平均處置，甲
    乙雙方應同時備齊相關過戶用文件、印鑑等資料。為恐遭遇
    後續貸款手續之申辦難度，則應先行辦理基隆店面之不動產
    所有權過戶，後再行辦理基隆店面經營權與麥金店面經營權
    之轉移事宜，前述流程均完成後，甲乙雙方共同持本協議書
    ，至住所地戶政事務所辦理離婚登記，完成後該等本票自動
    失效並無條件歸還對方」等情，為兩造所不爭執，並有系爭
    離婚協議書、基隆市暖暖區戶政事務所100年7月25日基暖戶
    字第1000001811號函暨附件、臺灣銀行基隆分行100年7月22
    日基隆營密字第10050024101號函暨附件附卷可憑，應可信
    為真實。
四、原告主張被告應依系爭離婚協議書第五條之約定履行契約移
    轉不動產所有權，為被告所否認，並以前揭情詞抗辯，因此
    本件爭點應為上開系爭離婚協議書是否合法、有效？即證人
    非在現場見聞兩造離婚之意，證人之簽名是否有效？又兩造
    得否於系爭離婚協議書內約定於辦理離婚登記前，被告負有
    先移轉不動產所有權予原告之義務？經查：
  (一)按兩願離婚，應以書面為之，有二人以上證人之簽名，並應
    向戶政機關為離婚之登記，民法第1050條定有明文。該條所
    以規定兩願離婚應以書面為之，並應有二人以上證人之簽名
    ，旨在確實證明當事人有離婚之合意，而無抑勒或欺瞞情事
    ，是證人之簽名，雖未限定須與書據作成同時為之，即縱為
    離婚書據作成後所加簽，亦無不可，惟既稱證人，自須對於
    離婚之協議在場聞見，或知悉當事人間有離婚之協議，始足
    當之。民法第1050條所謂二人以上證人之簽名，固不限於作
    成離婚證書時為之，亦不限於協議離婚時在場之人，始得為
    證人，然究難謂非親自或親聞雙方當事人確有離婚真意之人
    ，亦得為證人。查本件依證人張美華即兩造之女兒到院證稱
    ：「系爭離婚協議書是兩造經過兩個月協議出來的內容，是
    被告以電子郵件將協議內容寄給我，因原告不識字，所以我
    將內容唸給原告聽，兩造再就爭執點進行協議，等雙方都確
    定內容後，我將協議書列印出來，99年8月4日我將書面先給
    原告簽名，隔天再拿到台北市的某咖啡廳交給被告簽名蓋章
    ，當天被告拿協議書去律師事務所找兩個證人蓋章，並跟我
    約好隔日（99年8月6日）中午在原來的咖啡廳見面，將簽好
    名字的協議書交給我。」等語（見本院100年9月8日審判筆
    錄），顯見系爭協議書係由原告先簽名於其上後，再由被告
    持交律師事務所員工「朱姵茹、范若梅」2名為離婚協議書
    之證人並於其上簽名，換言之，證人「朱姵茹、范若梅」雖
    於系爭離婚協議書作成後始加簽，並未於離婚協議時在場，
    然兩造於長達2個月協議期間原告既曾向律師事務所諮商法
    律細節，應可推知證人「朱姵茹、范若梅」已知悉兩造間有
    離婚之協議，符合民法第1050條所謂二人以上證人簽名之要
    件。被告徒以證人「朱姵茹、范若梅」與原告未曾見面或通
    話，也未確認原告真實意願，抗辯系爭離婚協議書無效云云
    ，與實情不符，不足採信。
  (二)再按身分行為原則不得附條件，主要是基於身分行為具有公
    益性及不可強制履行性之特性，同時避免所附條件懸而未決
    造成身分法律關係陷於不確定狀態及產生不當壓力致影響當
    事人自由意思之下，本於維護公共秩序、善良風俗之理由，
    解釋上身分行為不得附有條件，否則所附條件因違反民法第
    72條之規定而為無效，猶如自始未附有條件。本件原告主張
    依系爭離婚協議書第五條之約定，兩造於辦理離婚登記前，
    被告負有先移轉「基隆店面之不動產所有權」（坐落基隆市
    ○○區○○段三小段61地號、同小段62地號之土地暨其上同
    小段201、193、192建號之建物，即門牌基隆市○○區○○
    路10號、10號之1以及10號底層）予原告之義務等情；被告
    則以系爭離婚協議書因證人未親自見聞離婚真意而無效，原
    告不得據為請求履行移轉不動產云云置辯。查兩造於簽署系
    爭離婚協議書後，依程序應向戶政事務所辦理離婚登記始生
    離婚之效力，而兩願離婚中離婚登記，係改變身分關係之行
    為，本不得強制履行，惟系爭離婚協議書第五條以財產移轉
    做為離婚之前提條件，顯係就離婚之身分行為附條件，依上
    開說明，已違反公序良俗而無效，應視為協議離婚自始未附
    有條件。原告依據系爭離婚協議書第五條無效之約定提起本
    件履行契約之訴訟，於法無據，不應准許。
五、綜上所述，原告依系爭離婚協議書第五條之約定，請求被告
    履行契約移轉不動產所有權，並無理由，應予駁回。原告之
    訴既經駁回，其假執行之聲請即失依據，應併予駁回。
六、因本案事證已臻明確，兩造其餘主張、陳述及所提之證據暨
    攻擊防禦方法，經本院審酌後，認與本案判斷結果無影響，
    均毋庸再予一一審酌，附此敘明。
七、據上論結，本件原告之訴為無理由，依民事訴訟法第78條，
    判決如主文。
中    華    民    國   100    年    11    月    4     日
                  家事法庭法  官  何怡穎
以上正本係照原本作成。
對於本件判決如有不服，應於收受送達後20日內向本院提出上訴
書狀，敘述上訴之理由，上訴於臺灣高等法院，並按他造當事人
之人數附具繕本。如委任律師提起上訴者，應一併繳納上訴審裁
判費。
中    華    民    國   100    年    11    月    7     日
                          書記官  莊國南